【裁判字號】    99,上訴,557
【裁判日期】    990907
【裁判案由】    偽證
【裁判全文】
臺灣高等法院臺南分院刑事判決         99年度上訴字第557號
上  訴  人
即  被  告  甲○○
上列上訴人因偽證案件，不服臺灣臺南地方法院98年度訴字第
1365號中華民國99年4月14日第一審判決（起訴案號：臺灣臺南
地方法院檢察署97年度偵字第16930號），提起上訴，本院判決
如下：
    主  文
原判決撤銷。
甲○○無罪。
    理由
一、公訴意旨略以：被告甲○○綽號「阿海」、「海仔」，分別
    基於偽證之犯意，在下列偵查或審判期日中以證人身分應訊
    時，於供前具結後，對於案情有重要關係事項，為不實之陳
    述：
(一)於96年10月23日15時10分許，因臺灣臺南地方法院以96年度
    重訴字第18號案件審理林品宏涉嫌販賣第一級毒品案件，傳
    訊甲○○出庭作證，甲○○為替林品宏脫罪，在臺灣臺南地
    方法院法官就前揭林品宏販賣毒品案件審理時，甲○○即就
    林品宏是否販入大量海洛因後再加以販賣之重要關係事項，
    於供前具結而為虛偽陳述，甲○○證稱：林品宏所匯款項1
    百萬元、2百萬元及交付3百萬元均為清償於93年間所欠伊將
    近1千萬元款項，林品宏清償6百萬元部分與毒品沒有關係，
    在警察局及檢察官偵查中會為不利於林品宏之證述是因警方
    不相信伊所述沒有賣毒品海洛因之行為，而叫伊自己編，否
    則要辦伊太太，伊就自己編，到檢察官訊問時，就按照之前
    在警察局所述內容陳述等證詞。
(二)於97年12月16日10時許，因本院以97年度上重訴字第924號
    案件審理林品宏涉嫌販賣第一級毒品案件，傳訊甲○○出庭
    作證，甲○○為替林品宏脫罪，在本院就前揭林品宏販賣毒
    品案件審理時，甲○○即就林品宏是否販入大量海洛因後再
    加以販賣之重要關係事項，於供前具結而為虛偽陳述，甲○
    ○證稱：林品宏欠伊約1千萬元，然伊確實未販賣海洛因予
    林品宏等證詞。因認被告甲○○涉犯刑法第168條偽證罪嫌
    。
二、按犯罪事實應依證據認定之，無證據不得認定其犯罪事實；
    不能證明被告犯罪者，應諭知無罪之判決，刑事訴訟法第15
    4條第2項、第301條第1項，分別定有明文。又按刑事訴訟法
    第161條第1項規定，檢察官就被告犯罪事實，應負舉證責任
    並指出證明之方法。對於其所訴之被告犯罪事實，應負提出
    證據及說服之實質舉證責任，倘所提出之證據，不足為被告
    有罪之積極證明，或其闡明之證明方法，無從說服法官以形
    成被告有罪之心證，基於無罪推定之原則，自應為被告無罪
    判決之諭知。而所謂認定犯罪事實之證據，係指足以認定被
    告確有犯罪行為之積極證據而言，如未發現相當證據，或證
    據不足以證明，自不能以推測或擬制之方法，以為裁判基礎
    。再者，刑事訴訟上證明之資料，無論其為直接證據或間接
    證據，均須達於通常一般人均不致於有所懷疑，而得確信其
    為真實之程度，始得據為有罪之認定，若其關於被告是否犯
    罪之證明未能達此程度，而有合理性懷疑之存在，致使無從
    形成有罪之確信，根據「罪證有疑，利於被告」之證據法則
    ，即不得遽為不利被告之認定。
三、本件公訴人認被告甲○○涉有上開犯行，無非係以被告之自
    白、台灣台南地方法院96年度重訴字第18號96年10月23日審
    判筆錄及證人結文、本院97年度上重訴字第924號97年12 月
    16日審判筆錄及證人結文、本院97年度上重訴字第924號刑
    事判決等為其論據。訊據被告固坦承於上開時地有如前述一
    所述之證言，惟辯稱係因受林品宏脅迫將對其配偶不利，始
    為前揭證言等語。
四、經查，
(一)另案被告即案外人林品宏所涉之販賣第一級毒品犯行，業經
    臺灣台南地方法院檢察署檢察官以96年度偵字第3068號、第
    5077號提起公訴後，由臺灣台南地方法院以96年度重訴字第
    18號判決判處被告林品宏共同販賣第一級毒品海洛因，處無
    期徒刑，褫奪公權終身；被告甲○○共同販賣第一級毒品海
    洛因，處有期徒刑16年，褫奪公權終身，該案經上訴至本院
    以97年度上重訴字第924號審理，判決後上訴最高法院，經
    最高法院第1次發回更審，本院判決（98年度重上更一字第
    300號）後，復經被告提起上訴，現在最高法院審理中，合
    先敘明。
(二)本件被告於96年10月23日15時10分許，於臺灣臺南地方法院
    96年度重訴字第18號案件審理林品宏涉嫌販賣第一級毒品案
    件時，以證人身分具結證稱：林品宏所匯款項1百萬元、2百
    萬元及交付3百萬元均為清償於93年間所欠伊將近1千萬元款
    項，林品宏清償6百萬元部分與毒品沒有關係等語，嗣於97
    年12月16日10時許，於本院97年度上重訴字第924號審理林
    品宏涉嫌販賣第一級毒品案件時，以證人身分具結證稱：林
    品宏欠伊約1千萬元，然伊確實未販賣海洛因予林品宏等語
    一節，有證人結文、筆錄在卷可證（96年度蒞字第5769 號
    第一卷第102至120頁、本院卷第92頁、97偵16930號偵查卷
    第20至28頁），並為被告所不爭執，是被告先後於臺灣臺南
    地方法院及本院就前揭林品宏販賣毒品案件審理時，就林品
    宏是否販入大量海洛因後再加以販賣之重要關係事項，於供
    前具結而為上開證詞之事實，應堪予認定。
五、
(一)按刑事訴訟法第181條規定：「證人恐因陳述致自己或與其
    有前條第一項關係之人受刑事追訴或處罰者，得拒絕證言」
    。此項規定旨在免除證人陷於抉擇控訴自己或與其有一定身
    分關係之人犯罪，或因陳述不實而受偽證之處罰，或不陳述
    而受罰鍰處罰等困境。證人此項拒絕證言權與被告之緘默權
    同屬不自證己罪之特權，為確保證人此項權利，民事訴訟法
    第307條第2項及刑事訴訟法第186條第2項均規定法官或檢察
    官有告知證人得拒絕證言之義務；如法官或檢察官未踐行此
    項告知義務，而逕行告以具結之義務及偽證之處罰，並命朗
    讀結文後具結，將使證人陷於前述抉擇困境，無異侵奪證人
    此項拒絕證言權，有違證人不自證己罪之原則。該證人於此
    情況下所為之具結程序即有瑕疵，為貫徹上述保障證人權益
    規定之旨意，自應認其具結不生合法之效力，縱其陳述不實
    ，亦不能遽依偽證罪責論擬（最高法院99年度台上字第3599
    號、第3067號判決及97年度台上字第265號判決參照）。
(二)本件被告係因與林品宏聯繫毒品海洛因銷售事宜，雙方協議
    被告甲○○以每塊海洛因磚115萬元代價出售（賣斷）予林
    品宏。於96年1月間，被告甲○○駕車至林品宏位於其住處
    附近所經營檳榔攤處，將7塊海洛因磚交付予林品宏，嗣由
    林品宏委託不知情之妻子黃千祐於96年1月19日匯款100萬元
    至羅心筠設於淡水第一信用合作社金山分社之帳戶，及於96
    年1月23日匯款200萬元至黃銘燕設於寶華銀行台中分行之帳
    戶，及於96年1月底2月初間在林品宏住處將300萬元現金交
    予甲○○，共計交付被告甲○○600萬元，嗣經台灣台南地
    方法院檢察署檢察官以被告甲○○與林品宏共同涉犯販賣第
    一級毒品罪嫌，而將甲○○列為被告並提起公訴等情，有卷
    附原審96年度重訴字第18號、本院97年度上重訴字第924號
    刑事判決可稽。可知，被告關於林品宏給付前開600萬元之
    原因事實之陳述，顯有致自己受刑事追訴之情形，依刑事訴
    訟法第181條、第186條第2項規定，被告得拒絕證言，法官
    或檢察官亦有告知證人得拒絕證言之義務。
(三)然而，本件被告於96年10月23日在台灣臺南地方法院以證人
    身分為前開證述時，法官【並未依規定告知證人得拒絕證言
    之權利】，有卷附訊問筆錄可稽（見96年度蒞字第5769號第
    一卷第102頁），另於97年12月16日在本院審理以證人身分
    為前開證述時，法官【並未依規定告知證人得拒絕證言之權
    利】，亦有卷附筆錄可稽（見97偵第16930號偵查卷第22頁
    ）。揆諸前開說明，本件被告於前揭審判期日以證人身分所
    為之具結程序即有瑕疵，自應認其具結不生合法之效力。從
    而，本件被告以證人身分為前開證述時，其具結程序均有瑕
    疵，而與刑法第168條偽證罪之要件不符，縱其陳述不實，
    亦不能遽依偽證罪責論處。
六、綜上所述，公訴人所舉被告偽證犯行之證據，顯難謂已達一
    般人可確信其為真實之程度，依嚴格證據之法則，尚不得遽
    以為不利於被告之認定。此外，本院復查無其他積極之證據
    ，足以證明被告確有公訴人所指偽證犯行，是被告被訴犯行
    ，尚屬不能證明，原審未予詳查遽為被告有罪判決，尚有未
    合，是被告上訴，否認犯罪而指摘原判決不當，為有理由，
    自應由本院將原判決予以撤銷改判，另為被告無罪之諭知。
七、據上論結，應依刑事訴訟法第369條第1項前段、第364條、
    第301條第1項，判決如主文。
本案經檢察官羅清溪到庭執行職務。
中    華    民    國    99    年     9    月    7    日
                  刑事第四庭    審判長法  官  吳志誠
                                      法  官  吳森豐
                                      法  官  羅心芳
以上正本證明與原本無異。
檢察官如不服本判決應於收受本判決後十日內向本院提出上訴書
，其未敘述上訴理由者並得於提起上訴後十日內向本院補提理由
書。
                                      書記官  蔡振豐
中    華    民    國    99    年     9    月    7    日

司法院資訊處製作；財團法人民間司法改革基金會備份。
